【裁判字號】    98,訴,466
【裁判日期】    990114
【裁判案由】    分割共有物
【裁判全文】
臺灣雲林地方法院民事判決               98年度訴字第466號
原      告  羅隆
訴訟代理人  林重仁律師
被      告  甲○○
上列當事人間請求分割共有物事件，本院於民國98年12月14日言
詞辯論終結，判決如下：
    主  文
兩造共有坐落雲林縣虎尾鎮○○段一五八五地號、地目田、面積
二六三一．八八平方公尺土地，以雲林縣虎尾地政事務所民國九
十八年一月二十一日複丈成果圖所示方法分割，即：
符號Ａ部分面積一一六九．七二平方公尺土地分歸原告取得。
符號Ｂ部分面積一四六二．一六平方公尺土地分歸被告取得。
訴訟費用由兩造按原應有部分比例負擔。
    事實及理由
一、原告主張：坐落雲林縣虎尾鎮○○段1585地號、地目田、面
    積2,631.88平方公尺土地（下稱系爭土地）為兩造所共有，
    應有部分分別為9 分之4 、9 分之5 ，因系爭土地迄今仍保
    持共有，致土地均無法充分利用，而兩造間並未定有不能分
    割之期限，亦無因物之使用目的，不能分割之情形，為充分
    利用各共有人土地，爰依民法第823 條第1 項規定訴請裁判
    分割，請依雲林縣虎尾地政事務所民國98年1 月21日複丈成
    果圖所示方法分割等語。
二、被告則以：被告與原告之父親羅秋山及訴外人羅樹福係兄弟
    ，渠等於69年5 月24日達成財產分割協議，約定系爭土地臨
    同地段1563地號土地之道路部分，由伊及訴外人羅秋山、羅
    樹福各按應有部分9 分之1 分配，嗣伊向訴外人羅樹福購買
    系爭土地應有部分，則系爭土地臨上開道路部分，伊自取得
    應有部分9 分之2 ，而原告既自訴外人羅秋山贈與取得系爭
    土地，其自應受上開財產分割協議之拘束等語。並聲明：依
    雲林縣虎尾地政事務所98年7 月14日複丈成果圖所示方法分
    割。
三、原告主張系爭土地為兩造共有，應有部分分別為9 分之4 、
    9 分之5 ，共有人間並無不分割之特約，亦無因物之使用目
    的不能分割之情形，惟無法達成協議分割等情，業據原告提
    出地籍圖謄本、土地登記謄本各乙份為證，並經本院會同雲
    林縣虎尾地政事務所測量員至現場履勘明確，製有勘驗筆錄
    在卷可稽，復為被告所不爭執，堪信原告之主張屬實。
四、按各共有人得隨時請求分割共有物，但因物之使用目的不能
    分割或契約訂有不分割之期限者，不在此限。又共有物之分
    割，依共有人協議之方法行之，分割方法不能協議決定者，
    法院得因任何共有人之聲請，命為左列之分配：一、以原物
    分配於各共有人。二、變賣共有物，以價金分配於各共有人
    ，民法第823 條第1 項、第824 條第1 項、第2 項分別定有
    明文。系爭土地既無不得分割之情形，共有人間亦無不分割
    之特約，再徵之被告不同意原告主張之分割方法，顯已無法
    協議分割以觀，足認兩造無法達成協議分割，則原告依上開
    規定請求裁判分割，為有理由，應予准許。
五、按裁判上定共有物之分割方法，法院有審酌共有物各種情形
    ，顧及共有人全體利益而自由裁量之權，不受任何當事人主
    張之拘束，最高法院著有29年上字第1792號、49年臺上字第
    2569號判例可資參照。查系爭土地形狀為東北西南向之長方
    形，面積為2,631.88平方公尺，東北側、西南側分別臨10米
    、4 米道路對外交通，現為被告耕作等情，業經本院會同雲
    林縣虎尾地政事務所勘驗現場明確，並製有勘驗筆錄在卷可
    憑。被告雖主張系爭土地應依69年5 月24日財產分割協議分
    割，即依雲林縣虎尾地政事務所98年7 月14日複丈成果圖所
    示方法分割等語，然：
  (一)被告主張伊與訴外人羅秋山、羅樹福於69年5 月24日達成財
    產分割協議，約定系爭土地臨同地段1563地號土地之道路部
    分各按應有部分9 分之1 分配，嗣伊向訴外人羅樹福購買系
    爭土地應有部分，則系爭土地臨上開道路部分，伊自取得應
    有部分9 分之2 ，而原告自訴外人羅秋山受贈系爭土地，自
    應受該協議之拘束等語，固據提出財產分配及撫養親屬契約
    書為證，然為原告所否認，且觀之上開契約書第1 項第6 款
    所載：「湳子段265 ─3 號（按系爭土地重劃前為湳子段26
    5 ─3 、262 ─1 地號）面積0.5954公頃、持分 1014/6139
    部分由羅秋山取得4/9 、甲○○取得9/1 、羅樹福取得 4/9
    」等文，僅約定被告與訴外人羅秋山、羅樹福分別取得系爭
    土地應有部分9/1 、4/9 、4/9 ，再遍觀該契約書亦無被告
    所指上開分配約定之記載及附圖，要難認被告主張其與訴外
    人羅秋山、羅樹福有於上開時間達成上開分割協議之情為真
    實。此外，被告就上開主張迄仍無法舉證以實其說，是被告
    上開主張，要難認為真實，自難採信。
  (二)被告雖主張依雲林縣虎尾地政事務所98年7 月14日複丈成果
    圖所示方法分割等語，然據該分割方案，系爭土地臨東北側
    10米道路部分，兩造分配取得面寬分別為7.75、15.88 公尺
    ；臨西南側4 米道路部分，兩造分配取得面寬分別為 11.79
    、11.79 公尺，有本院電話紀錄在卷可參，復為兩造所不爭
    執，則依被告主張之分割方案，原告僅取得系爭土地臨10米
    道路面寬7.75公尺之土地，被告卻取得較原告面寬2 倍之土
    地，足見兩造依該分割方案分配取得土地之價額懸殊過鉅，
    且依該分割方案，分割後之地形並不方正，亦有礙日後機械
    耕作之便利性，將致系爭土地無法充分發揮經濟效用，是被
    告主張之分割方案不可採。
  (三)本院參酌原告主張之分割方案，系爭土地分割後，臨東北側
    10米道路及西南側4 米道路部分，兩造分配取得面寬均分別
    為10.48 、13.1公尺，有本院電話紀錄在卷可參，復為兩造
    所不爭執，則兩造取得系爭土地面寬較為相等，足認兩造分
    配取得土地之價額相當，又均可臨上開道路方便出入，且排
    水、灌溉均屬便利，無礙水流等情狀，故認依原告主張之分
    割方案即雲林縣虎尾地政事務所98年1 月21日複丈成果圖所
    示方法分割對兩造較公平、合理，且符合土地整體之利用價
    值，並兼及兩造間共有價值平等均衡原則，乃判決如主文第
    1 項所示。
六、末查，分割共有物乃具非訟事件之性質，本院斟酌何種分割
    方法較能增進共有物之經濟效益，並兼顧兩造之利益，以決
    定適當之分割方法，不因何造起訴而有不同，故原告請求分
    割之訴雖有理由，惟關於訴訟費用負擔，以共有人全體各按
    其應有部分比例負擔，方屬事理之平，併此敘明。
七、訴訟費用負擔之依據：民事訴訟法第80條之1
中    華    民    國    99    年    1     月    14    日
                  民事第二庭    法  官  陳秋如
以上正本係照原本作成
如對本判決上訴，須於判決送達後20日內向本院提出上訴狀（需
附繕本）
中    華    民    國    99    年    1     月    14    日
                                書記官  蘇紋泙

司法院資訊處製作；財團法人民間司法改革基金會備份。
